臺灣高等法院臺南分院刑事判決　　　　　九十三年度重上更(六)字第二八一號　Ｇ
　　　上　訴　人　臺灣臺南地方法院檢察署檢察官
　　　上　訴　人
　　　即　被　告　甲　○　○
　　　選任辯護人　黃　慕　容
　　　上　訴　人
　　　即　被　告　戊　○　○
　　　指定辯護人　本院公設辯護人　乙　○　○
右上訴人因被告等殺人案件，不服中華民國八十三年十一月八日臺灣臺南地方法院八
十三年度重訴字第三十二號第一審判決（起訴案號：臺灣臺南地方法院檢察署八十三
年度偵續二字第四號），提起上訴，判決後，經最高法院第六次發回更審，本院判決
如左：
      主      文
原判決撤銷。
甲○○、戊○○均無罪。
      理      由
一、公訴意旨略以：甲○○與蔡信雄受楊助成（教唆殺人經判處無期徒刑確定）僱用
    ，於民國（下同）八十一年間，共同在台南市○○路二六四號以「玖聯代書」名
    義，經營地下錢莊重利業務（甲○○重利罪部分經本院以八十五年上重更(一)字第
    三九一號判處有期徒刑七月確定），惟彼此金錢計算並不清楚，且蔡信雄曾向在
    高雄犯案後，前來台南投靠楊助成之丁○○（殺人罪經判處無期徒刑確定）借用
    支票使用，因票款問題而結怨。嗣於八十一年十一月五日，蔡信雄因需用槍彈，
    欲向丁○○索討（丁○○持有槍彈部分，另由檢察官提起公訴），因丁○○行蹤
    不定，乃囑戊○○聯絡丁○○，嗣後見到丁○○，即向丁○○索討槍彈，丁○○
    佯稱：槍彈已借給朋友，朋友現在富麗華舞廳云云。蔡信雄即駕車載丁○○、戊○○赴富麗華舞廳，欲尋丁○○友人索取槍彈，但未尋得丁○○所稱友人，蔡信
    雄怒而責罵丁○○，並先駕車離去。旋於八十一年十一月六日凌晨約一時至二時
    許，丁○○、戊○○至台南市○○路○段鑽石大飯店地下室「仙杜拉酒店」，尋
    找楊助成，三人共同謀議殺害蔡信雄，甲○○則於二十分鐘後，到達仙杜拉酒店
    參與會商，其間楊助成提議由丁○○幹掉蔡信雄，要給丁○○新台幣（下同）二
    ○九萬元報酬。甲○○亦唆使丁○○稱：「反正你已經是死刑犯，再幹掉一個蔡
    信雄也沒有什麼關係，我可以幫你安排上台北及偷渡」等語，戊○○在場默認，
    丁○○遂萌殺死蔡信雄犯意。隨即於八十一年十一月六日凌晨五時許，丁○○獨
    自持中共製黑星手槍一支、子彈五顆，搭乘計程車，至台南市○○路二六四號，
    拉開一樓鐵門（未上鎖），進入屋內逕至二樓，以手敲蔡信雄臥房門，蔡信雄前
    來應門，房門一開，丁○○即持槍對準蔡信雄射擊二槍，當場擊斃蔡信雄後逃逸
    。嗣於八十一年十一月廿五日凌晨二時許，丁○○在高雄市○○區○○路七四巷
    二二號三樓，被警查獲。因認甲○○、戊○○，共同涉犯刑法第廿九條第一項、
    刑法第二百七十一條第一項教唆殺人罪嫌云云。
二、公訴人認被告甲○○、戊○○涉有右揭教唆殺人罪嫌，無非以：(一)同案被告丁○○於警訊及偵查中供述，其與戊○○在台南市○○路○段鑽石大飯店地下室「仙
    杜拉酒店」，與楊助成三人共同謀議殺害蔡信雄，甲○○則於廿分鐘後，到達仙
    杜拉酒店參與會商，其間楊助成提議由丁○○幹掉蔡信雄，要給丁○○新二○九
    萬元報酬，甲○○亦唆使丁○○稱：反正你已經是死刑犯，再幹掉蔡信雄也沒什
    麼關係，我可以幫你安排上台北及偷渡等語，戊○○在場默認等情。(二)被告甲○○無法提出花名「優優」女子年籍資料供調查，且台南市警察局第一分局亦函覆
    稱：查無「優優」姓名年籍可供傳訊，有該分局八十二年十月十二日第五四二五
    號函在卷可按。(三)復有查扣槍彈及相驗屍體證明書在卷可參，為其主要憑據。
三、按犯罪事實，應依證據認定之，無證據不得認定犯罪事實；又不能證明被告犯罪
    者，應諭知無罪之判決，刑事訴訟法第一百五十四條第二項、第三百零一條第一
    項，分別定有明文。又認定不利於被告事實，須依積極證據，苟積極證據不足為
    不利於被告事實認定時，即應為有利於被告認定，更不必有何有利證據。再事實
    認定，應憑證據，如未能發現相當證據，或證據不足以證明，自不能以推測或擬
    制方法，為裁判基礎（最高法院三十年上字第八一六號、四十年台上字第八六號
    判例參照）。又「共犯之自白」，不得作為有罪判決之唯一證據，仍應調查其他
    必要之證據，以察其是否與事實相符，九十二年二月六日修正通過刑事訴訟法第
    一百五十六條第三項規定，亦定有明文。
四、訊據上訴人即被告甲○○、戊○○均堅決否認，有右揭共同教唆殺人犯行，「甲○○」辯稱：我於八十一年十月間，自台北南下，於台南市○○路二六四號住了
    二、三天，並未受僱於楊助成，且案發當日凌晨，我陪花名「優優」酒店舞小姐
    ，至台南市○○路「黛安娜」吃火鍋，吃完即返回鑽石飯店睡覺，並未至該飯店
    地下室即仙杜拉酒店，與楊助成、丁○○等人碰面，更未參與謀議殺害蔡信雄等
    語。「戊○○」則辯稱：當天我與蔡信雄至台南市富麗華舞廳，找丁○○索回槍
    彈，但未取得，蔡信雄即當場怒罵丁○○，並命我與丁○○至仙杜拉酒店找楊助
    成，當時僅是在喝酒，並未談到殺害蔡信雄之事，事後，伊提供線索查出丁○○
    真實姓名，並帶警方人員前去逮捕丁○○，本件丁○○供述不實，伊受冤枉等語
    。經查：
  (一)本件被告甲○○、戊○○自警訊、檢察官偵查、原審迄本院歷審時均堅決否認有
    右揭教唆殺人犯行（詳警卷(三)八頁正面、十頁反面、十一頁正面、十二頁正面、
    十七頁、十八頁，偵查卷(二)十一頁正面、十二頁反面、十三頁正面、四十頁正面
    、四二頁正面、一○一頁反面、一一三頁正面、偵查卷(三)十四頁反面、十五頁正
    面，偵查卷(四)二二頁反面、三七頁反面、原審卷十五頁，本院上訴卷三八至四十
    、二○六頁、更一卷三五頁、一一五頁以下、更二卷九九頁以下、更三卷四十五
    頁以下、更四卷五一頁以下）。至丁○○受楊助成教唆，而殺害蔡信雄事實，楊
    助成教唆殺人罪及丁○○殺人罪，經最高法院各判處無期徒刑確定，有本院八十
    七年上重更(三)字第一七七號判決正本、最高法院八十七年度台上字第三九六○號
    判決正本在卷可佐（詳本院更五卷五五至六九頁、更六卷七○至七二頁）。且依
    調查所得證據，亦缺乏被告甲○○、戊○○二人，教唆丁○○殺害蔡信雄犯罪動
    機與目的之直接證據，即綜合各項間接證據，本於經驗法則與論理法則，亦均無
    法認定被告甲○○、戊○○有本件犯罪事實（詳如後述），且上開楊助成教唆殺
    人罪及丁○○殺人罪之本院及最高法院確定判決，亦認定被告甲○○、戊○○並
    未參與本件犯罪。是被告二人所辯，尚非全無可採。
  (二)丁○○供述部分：
  1.丁○○於警訊供述：
    同案被告丁○○於警訊雖供稱：「是楊助成主謀，與甲○○、戊○○及我四個人
    共謀，將蔡信雄擊斃圖利，因蔡信雄與楊助成二人合夥經營地下錢莊，知道蔡信
    雄有很多錢及二人合股之金錢蔡信雄自己要侵占，所以邀戊○○、甲○○及我共
    謀將蔡信雄做掉，第一次是在八十一年十一月五日廿時許，我與戊○○前往台南
    市○○路鑽石飯店找楊助成，三人共同商議，戊○○在場默認」云云（詳警卷(三)
    一頁）；又於警訊供稱：「第二次在台南市仙杜拉酒店，於八十一年十一月六日
    凌晨一至二時許，楊助成、甲○○、戊○○及我四人，一起謀議，楊助成就叫我
    幹掉蔡信雄，要幫我安排假身分證及偷渡出國，並給我二○九萬元，叫我找現場
    小通（即甲○○）研究，小通說反正你已經是通緝犯，再幹掉蔡信雄沒什麼關係
    ，你幹掉他，我先安非你去台北住，又說慢二、三天再幹掉他，戊○○當時亦在
    場不表示意見，事後我與戊○○至富麗華舞廳，約五點左右，我與戊○○分手，
    前往將蔡信雄幹掉」云云（詳警卷(三)二頁正面）。
  2.丁○○於偵查中供述：
  (1)然丁○○嗣於檢察官偵查中卻又供稱：「我與戊○○到富麗華舞廳，找蔡信雄一
    下就走了，之後我與戊○○去找楊助成，問他槍要如何處理，講了半個小時，沒
    有結果，但楊助成有講：如我碰到這種情形，我會將蔡信雄幹掉，戊○○有聽到
    」；「【這件事是楊助成叫我去做的】，他並拿二張支票給我看，一張二○六萬
    元，一張二○九萬元，是楊助成的票，卻是蔡信雄簽的字，這是八十一年十一月
    五日凌晨一、二點，在仙杜拉酒店喝酒時講的，我到仙杜拉酒店，阿通（指甲○○）已在那裏喝酒，並叫小姐，當時戊○○坐在比較遠對面，阿通坐楊助成另一
    邊，【戊○○是否知情，我不知道，他沒有叫我殺蔡信雄】，楊助成與我講完後
    ，就說阿通頭腦比較好，有什麼問題問他，小通說最好星期天才動手，如要動手
    也沒有關係，他會先安排我到台北住，再安排偷渡，小通有叫我幹掉蔡信雄，至
    於原因我則不清楚等語（詳偵查卷(二)三二頁反面、三四頁、三五頁正面）；「戊○○可能知道此事，但沒有講話，也沒有給我生活費，我是聽到楊助成與小通，
    小通跟我講後，我才決定（殺人）的」等語（詳偵查卷(二)三四頁反面，三五頁正
    面）；「是楊助成及甲○○二人叫我殺的，是在案發前一天晚上講的，事後楊助
    成給我四千元，拿完後，我與戊○○去喝酒等語（詳偵查卷(二)七八頁）；「是楊
    助成叫我殺的，【甲○○並沒有叫我殺】，是楊助成說完後，叫我去找阿通，他
    叫我慢二、三天才殺他，但最後說隨我怎麼辦等語（詳偵查卷(二)八七頁）」；「
    第一次是八、九點去找楊助成，問他槍的事，當時還未碰到蔡信雄，是蔡信雄打
    電話找戊○○說，要向我要槍，到鑽石飯店半小時後，我與戊○○離開，去找蔡
    信雄，約一點離開富麗華舞廳，要去找楊助成，先到樓下仙杜拉酒店，楊助成他
    在那裏，甲○○不在，後來小通就到仙杜拉酒店，我們四人一起喝酒，喝完我就
    與戊○○離開等語（詳偵查卷(二)八九頁反面）」；「我去鑽石酒店二次，一次在
    殺人前，一次殺人後，我去時，他（指楊助成）與經理在喝酒約二點許，我與戊○○去找他，他就帶我到仙杜拉酒店，不久甲○○就來，我們在那裏喝酒而已」
    等語（詳偵查卷(二)九九頁）。
  (2)又於偵查中供稱：「【蔡信雄是楊助成叫我殺的】，要給二○九萬元，但未拿到
    錢，當時戊○○有在場（指仙杜拉酒店），也知道談話內容，但沒有表示意見，
    亦沒參與謀議殺害蔡信雄，我要去殺蔡信雄時，亦未告知他」等語（詳偵查卷(四)
    二三頁反面、二四頁正面）、「他（指戊○○）可能知道我要去殺蔡信雄，因前
    一天我與楊助成謀議他有聽到」等語（詳偵查卷(四)二四頁反面）；「甲○○說在
    報紙上看到我殺了人，反正我是死刑犯，再幹掉一個也沒有關係，可以安排我上
    台北及偷渡，當時戊○○沒有說話，在旁邊聽，不是我們四人一起謀議，是楊助
    成與甲○○二人一起商量好幹掉蔡信雄，才設計我」等語（詳偵查卷(五)二四頁反
    面）、【戊○○並沒說話暗示我殺蔡信雄】等語（詳偵查卷(五)二五頁）。
    3.丁○○於本院歷審供述：
    丁○○於本院歷審供稱：「槍是楊助成在公司交給我，約十月中旬交給我，【是
    楊助成叫我殺的】，當時在酒店有四人，我與楊助成、甲○○、戊○○，提議要
    我殺蔡信雄，並給我二○九萬元」、「戊○○在酒店內，他知道，甲○○本來不
    在，後來至酒店也知道」等語（詳本院上訴卷九四頁反面、九五頁正面）；「是
    楊助成與蔡信雄僱用我的」等語（詳本院上訴卷九五頁反面）；「楊助成叫我殺
    蔡信雄，在仙杜拉酒店告訴我」、「當時有甲○○、戊○○、我及楊助成四人在
    場，他說細節部分找甲○○商量，戊○○也知道我要去殺人」等語（詳本院上訴
    卷一五二頁反面、一五三頁）；於本院更二審時供稱，「他們二人（指甲○○、
    戊○○）當時在酒店內與小姐划拳，是我與楊助成協商殺蔡信雄，他們二人不知
    情，是事後在報紙上看到才知道的」等語（詳本院更二卷八四頁）。於本院更三
    審供稱：「楊助成有叫甲○○殺蔡信雄，甲○○不敢，才轉移目標找我，甲○○
    告訴我多殺一個沒有關係，是八十一年十月九日，在坐車時告訴我的」等語（詳
    本院更三卷六六頁）；「【甲○○沒有告訴我殺掉蔡信雄】，要幹掉蔡信雄是楊
    助成的主意」，「確實在八十一年十一月五日，甲○○有告訴我殺蔡信雄，甲○○跟我談時，確實是在計程車上告訴我的」等語（詳本院更三卷七七頁）；旋於
    本院更五審時又供稱：「蔡信雄第一次向我要槍時，在去富麗華舞廳前（殺人前
    二、三天前），我去找戊○○、楊助成，當時我、戊○○、楊助成都在場，我告
    訴他們說，有人要向我拿槍，當時戊○○有說，如有人要向你拿槍，你就讓他死
    ，當時楊助成沒有說話；第二次我透過戊○○說，那時是去富麗華舞廳的時間，
    去富麗華舞廳那裡拿不到槍，後來我們又去酒店那裡，酒店快打烊了，就去對面
    咖啡店喝酒，咖啡店客滿，之後又回來酒店喝酒，在門口時遇到甲○○來，我們
    四人去酒店內，楊助成從支票簿，拿二○九萬元、二○六萬元，二張支票給我看
    而已，他說如殺蔡信雄，給我這二張支票，讓我去領錢，我告訴他我現在通緝中
    ，無法拿票去領錢，之後他說殺死人後，這二○九萬支票，會向蔡信雄太太拿現
    金給我，細節部分叫我找甲○○，然後我直接找甲○○，甲○○說如殺人後先安
    排我去北部居住，事後再安排偷渡，之後我們在這酒店喝酒約一小時，我與戊○○一起離開，然後我與戊○○一起去附近海產店，找戊○○女友一起吃消夜，消
    夜後我與戊○○送戊○○女友回去，我又與戊○○去萬象舞廳喝酒，到凌晨五時
    多分手，我去公司將蔡信雄殺死」等語（詳本院更五卷一三四至一三五頁）。
  (三)由上開丁○○對於其所親歷事實，有關殺害蔡信雄動機，係由何人提議或謀議？
    商議地點及被告甲○○、戊○○是否知情？其二人與有無教唆其殺人？等重要事
    項，丁○○供述，前後不一，且相互矛盾，顯有重大瑕疵。況如依丁○○所供，
    本件肇因，或係因蔡信雄要向其取回槍彈，或因與楊助成為合夥經營地下錢莊之
    事（即蔡信雄侵占楊助成資金及支票）發生爭執，才謀議殺害蔡信雄，則被告甲○○、戊○○二人，既僅係受僱於楊助成、蔡信雄所經營地下錢莊，代為收取債
    款及接聽客戶電話等語（詳偵查卷(一)一二九至一三二頁所附八十一年偵字一四一
    一○、一四一三八、一三四五八號起訴書）。衡情，被告甲○○、戊○○二人，
    豈會為與己不相干事情，而萌殺害蔡信雄動機？此顯與事理有違。又丁○○於原
    審雖供稱：「楊助成有叫甲○○殺蔡信雄，甲○○不敢，才轉移目標找我，甲○○告訴我多殺一個沒有關係，是八十一年十月九日，在坐車時告訴我的」云云。
    然此已為被告甲○○所堅決否認，而丁○○供詞，前後不一，相互矛盾，顯不足
    執此即遽認被告甲○○，係因受僱於楊助成，礙於情面，未敢拒絕，乃轉而囑咐
    丁○○執行，以完成楊助成交辦事項，並進而推論被告甲○○，有萌殺害蔡信雄
    動機。何況丁○○依其前案記錄觀之，本件案發當時，丁○○並未經判決死刑，
    僅有軍法逃亡案件，經判處有期徒刑二年十月而已（詳警卷(三)三五頁所附刑案資
    料查詢表）。且本件警方係依被告戊○○提供線索，而查出丁○○真實姓名，再
    前去圍捕丁○○，並因而發生槍戰，亦經丁○○於警訊及本院更三審供明（詳警
    卷(一)二頁反面及本院更三卷六五頁）。是本件尚不能徒憑同案被告丁○○前揭有
    重大瑕疵，且又查無與事實相符之供述，而遽採為不利於被告甲○○、戊○○二
    人之論罪依據。
  (四)被告戊○○供述部分：
    至被告戊○○於檢察官偵查及本院審理供承，其於八十一年十一月五日，因蔡信
    雄為向丁○○索討槍彈，而夥同丁○○至台南市富麗華舞廳，因未尋獲丁○○所
    稱向其借槍者，致蔡信雄責罵丁○○；另於八十一年十一月六日凌晨，其確有與
    丁○○至「仙杜拉酒店」與楊助成見面，且至八十一年十一月六上午五時許，與
    丁○○分手後，迄同日上午七、八時許，又與丁○○在台南市某西餐廳，共同飲
    食喝酒等語在卷，雖與同案被告丁○○於本院上訴審供述情節相符（詳本院上訴
    卷九五、一五三頁）。惟查：
  1.衡情被告戊○○若確有參與，教唆丁○○殺害蔡信雄謀議，則戊○○於丁○○持
    槍殺害蔡信雄後，自當與丁○○互相避不見面及聯繫，以防止被警方查獲或發覺
    可疑風險為是，豈會於事發後，戊○○竟肆無忌憚，又與丁○○碰面，並同至西
    餐廳飲酒作樂之理？
  2.況本件警方後來所以能查獲丁○○，乃係警方循線查出被告戊○○、甲○○，在
    被害人蔡信雄所營地下錢莊任職，遂由警員林坤誠以呼叫器通知戊○○、甲○○
    至警局說明，被告戊○○隨即於八十一年十一月六日上午十一時五十分許，自動
    到案，並於八十一年十一月六日即向警方供稱：「丁○○可能係兇嫌」（詳警卷
    (三)十二頁反面），據此始由警方循線查獲丁○○等情，已據被告戊○○於偵查中
    及本院上訴審時供明，核與台南市警察局第一分局警員林坤誠於本院上訴審證述
    情節相符（詳本院上訴卷一七六頁），且為同案被告丁○○所是認，自屬真實。
  3.又依常理，若被告戊○○、甲○○二人，確有教唆丁○○殺害蔡信雄，則其於警
    局制作筆錄時，自當避談丁○○之事，豈有反而向警方供出丁○○涉案，而不虞
    己亦可能會被供出涉案之理？
  4.另同案共犯丁○○於警訊及偵查中雖先後供稱：「第二次在台南市仙杜拉酒店，
    於八十一年十一月六日凌晨一至二點間，楊助成、甲○○、戊○○及我四人，一
    起謀議，楊助成就叫我幹掉蔡信雄，要幫我安排假身分證及偷渡出國，並給我二
    ○九萬元，叫我找現場小通（即甲○○）研究，小通說反正你已是通緝犯，幹掉
    蔡信雄沒什麼關係，你幹掉他，我先安非你去台北住，又說慢二、三天再幹掉他
    ，戊○○當時亦在場，但未表示意見，事後我與戊○○至富麗華舞廳，約五點左
    右，我與戊○○分手，前往將蔡信雄幹掉」等語（詳警卷(三)二頁正面）；「這件
    事是楊助成叫我去做的，他並拿二張支票給我看，一張二○六萬元，一張二○九
    萬元，是楊助成的票，確是蔡信雄簽的字，這是五日凌晨一、二點，在仙杜拉酒
    店喝酒時講的，我到仙杜拉酒店，阿通（即甲○○）已在那裏喝酒，並叫小姐，
    當時戊○○坐在比較遠對面，阿通坐楊助成另一邊，戊○○是否知情，我不知道
    ，他沒有叫我殺蔡信雄，楊助成與我講完後，就說阿通頭腦比較好，有什麼問題
    問他，小通說最好星期天才動手，如要動手也沒有關係，他會安排我到台北住，
    再安排偷渡等，小通有叫我幹掉蔡信雄，至原因我則不清楚」云云（詳偵查卷(二)
    三二頁反面、三四頁、三五頁正面）。然倘若丁○○所言屬實，則其於槍殺蔡信
    雄後，明知警方將全力緝兇，處境岌岌可危，必依先前計畫，以電話聯絡甲○○
    ，或與之相約見面，就暫住台北及安排偷渡相關事宜密切聯繫，以求脫困，然丁○○竟捨此不為，僅先與戊○○碰面，並同至西餐廳飲酒作樂，其後又持續以行
    動電話與楊助成聯繫，而均未與甲○○聯繫，更與常理相違。
  5.依此，在查無其他積極證據，足資證明被告甲○○、戊○○與丁○○、楊助成間
    ，有任何謀議或教唆殺害蔡信雄情形下，自不能以被告戊○○前揭供述內容，遽
採為渠等論罪依據。
  (五)同案被告楊助成供述部分：
    同案被告楊助成於警訊雖供稱：戊○○曾私下三次對我抱怨，蔡信雄叫他去辦事
    ，卻未拿錢給他，心有不滿，說要離開蔡信雄云云（詳警卷(一)十一頁）；又供稱
    ，戊○○為人心機深沈，我不敢確定有無共同涉案云云（詳警卷(一)十二頁反面）
    。惟於警方制作筆錄及在偵查中、在本院上訴審時卻供稱：蔡信雄命案，我個人
    想法係丁○○所為等語（詳警卷(一)一頁反面、五至六頁、八頁、十頁）；「戊○○沒參與意見，亦沒有提議（指殺害蔡信雄）」等語（詳偵查卷(四)四七頁反面、
    四八頁反面）。「戊○○並沒提議要幹掉蔡信雄」等情在卷（詳本院上訴卷九四
    頁）。然共犯楊助成對其己身所親歷事實，竟於警訊、偵查及本院各次陳述，均
    屬不一。且依上開楊助成供述，先在警訊供稱，其不敢確定戊○○有無涉案，又
    於偵查中供稱，戊○○沒有參與意見，亦沒有提議要殺害蔡信雄，嗣於本院上訴
    審再供稱，我個人想法蔡信雄命案是丁○○所為，從楊助成歷次供述，其對被告
    戊○○是否涉案，供述充滿不確定，自難執行為不利被告戊○○之認定。
  (六)扣案槍彈及屍體證明書部分：
    本件雖有扣案槍彈及相驗屍體證明書在卷可按，然此僅能證明，被害人蔡信雄確
    有遭槍擊死亡事實，且依前說明，既無法證明丁○○前揭不利被告甲○○、戊○○二人之供述，係屬真實，自不能執此遽採為被告戊○○、甲○○犯罪依據。至
    台南市警察局第一分局八十二年十月十二日五四二五號函雖載稱：經查並無「優
    優」姓名年籍可供傳訊云云。惟該函同時載稱，因舞小姐均是自由上班，流動性
    極大，平時均以花名相稱，優優於警方前往調查，即未到舞廳上班，故無年籍資
    料可查（詳偵查卷(三)二二、二三頁）。是上開警察局函文，並非謂查無此人，自
    難以此即認被告甲○○所辯不實。況被告甲○○，於案發當日行蹤，經警員查證
    結果，確實與被告甲○○所述經過相符，亦據證人林坤誠於本院上訴審證稱：「
    當時楊助成被抓後，已收押禁見，我們仍在查蔡信雄朋友，後來找到甲○○，我
    們由甲○○說案發當天去處，我們有去查證案發當天行程沒有錯」等語（詳本院
    上訴卷一七七頁）。況被告否認犯罪事實所持辯解，縱屬不能成立，仍須有積極
    證據始足以證明其犯罪行為，否則不能遽為有罪認定。從而，公訴人執此遽認被
    告二人涉犯殺人，亦有誤會。
五、「最高法院更六審發回意旨」略以：戊○○與丁○○既無仇怨，甲○○亦時常資
    助丁○○生活費，甚至於丁○○殺害蔡信雄當日凌晨，猶仍資助丁○○款項，待
    其不薄，然被告二人倘若並無教唆殺人，則丁○○何以自警訊至原審調查止，一
    再供述被告二人確有涉案，原因為何？云云。經查：
  (一)關於丁○○供述部分：
  1.丁○○於警訊自承：因他案遭通緝後，逃亡至台南而受雇於蔡信雄，且案發前並
    未與蔡信雄發生爭吵等語，則蔡信雄與丁○○亦無仇怨，甚且有恩於丁○○，然
    丁○○僅因他人口頭教唆，並誘之以利，即於短短二日內，形成殺人動機與決意
    ，並旋即以殘酷手段殺害蔡信雄，其心裡狀態已非一般常理所能臆測，自不得以
    被告二人平日有資助丁○○行為，即認丁○○無誣指被告二人可能。
  2.況案發當時，因丁○○前案記錄，當時並未遭判處死刑，而僅知兇手可能為綽號
    「十三」者，因戊○○提供線索，始查出丁○○真實姓名，業經論述於前。且丁○○因案遭通緝而逃亡，經戊○○介紹而受雇於蔡信雄及楊助成，知其真實姓名
    者，僅戊○○等數人爾，丁○○被捕後，其懷疑遭戊○○等人出賣，憤而設詞構
    陷被告二人，亦屬事理之常。是本件自不得因被告二人有資助丁○○生活費之情
    ，即認同案被告丁○○無誣指被告二人之可能。
  3.查共犯丁○○就被告二人有無涉案，於偵查中先後出現三種說詞，先稱戊○○他
    沒有叫我殺蔡信雄；又稱小通（甲○○）有叫我幹掉蔡信雄；旋又稱是楊助成叫
    我殺的，甲○○並沒叫我殺云云（詳偵查卷(二)），已論述於前。姑不論共犯丁○○自白如此反覆不一，即便共犯丁○○自白，得以作為本件被告犯罪之實質證據
    。然共犯丁○○自白，不純然均祇指證被告甲○○涉案，亦多次明言【甲○○沒
    有告訴我殺掉蔡信雄，詳本院更三卷七七頁】、【戊○○並沒說話暗示我殺蔡信
    雄，詳偵查卷(五)二五頁）。以此論之，於將共犯丁○○不利被告二人自白，作為
    本件不利被告二人證據時，就共犯丁○○同時自白，被告二人未有教唆其殺人乙
    節，應有合理說明，否則即難僅採用共犯丁○○自白中，不利被告之供述，來認
    定被告二人犯行。茲共犯丁○○自白，既同時有不利及有利被告二人供述，而又
    公訴人又無法舉證證實，共犯丁○○不利被告自白供述，係屬較為可信前提下，
    依「罪證有疑，應作有利被告認定」法則，即應認共犯丁○○自白，尚不足以證
    明被告二人有教唆殺人犯行。且復查無其他事證可佐，自難執共犯丁○○上開自
    白，作為認定被告二人涉犯教唆殺人事證。是本件最高法院更六審發回意旨，指
    由丁○○於警訊及偵審時，一再指證被告二人涉案，即認本件被告二人涉有重嫌
    ，依上說明，尚有誤會。
  (二)關於被害人蔡信雄配偶丙○○指訴部分
  1.就被害人蔡信雄配偶丙○○於警訊雖供稱：（你先生與十三仔或金城有發生口角
    ？）曾經我好奇問我先生，最近為什麼未帶金城出去喝酒，但他回說他不想用金
    城這個人云云（詳警卷(一)十一頁、十七頁背面）。證人丙○○該部分供詞，充其
    量僅能認為蔡信雄生前曾表示，不想再僱用戊○○，然其真正原因為何不明，在
    無證據足以顯示，蔡信雄表示不願再僱用戊○○，係代表渠二人，已生芥蒂之前
    ，則蔡信雄與戊○○二人間，是否已生芥蒂，顯無論斷，當難執此臆測蔡信雄與
    被告戊○○間，已生芥蒂，進而謂被告戊○○因此萌生殺害被害人蔡信雄犯意。
  2.至被害人蔡信雄配偶即證人丙○○於警訊證稱：戊○○身體發抖並推說綽號十三
    仔涉嫌最大云云（詳警卷(一)十六、十七頁、偵查卷(五)十五頁反面）。惟此為被告
    戊○○所否認，且證人丙○○並未目睹或耳聞本件發生經過情形，其以被告戊○○在警局身體發抖，即推認被告戊○○涉嫌最大，尚屬臆測之詞。況就此情，被
    告戊○○於本院更六審時供稱，伊因與蔡信雄係非常要好朋友，在獲知蔡信雄被
    殺，在警局因不捨，情緒激動等語（詳本院更六卷十七頁）。按人之身體語言所
    代表意義為何，除客觀上查看其身體外表動作外，尚須探求當事人本人主觀意思
    為何，始能斷定行為人此項舉動所代表意義。倘若不問行為人主觀上想法，即純
    以行為人外表行止，而論斷行為人舉止所代表意涵，將難免落入臆測他人行止真
    正意義之危險。查吾人日常生活中，常見有人哭泣或情緒激動時，身體則有抖動
    情事發生，能否謂此即係表示該行為人，已涉犯罪，應無是理。是被害人蔡信雄
    配偶丙○○主觀上認戊○○身體有發抖，再依此臆測此代表戊○○有參與殺害其
    先生蔡信雄，要屬推測之詞，應不足取。
  (三)從而，本件自不能以共犯楊助成及證人丙○○渠前揭供述，遽採為被告戊○○、
    甲○○涉犯本件殺人罪之論罪依據。
六、按刑法第二十九條第一項教唆犯，係指行為人對於本無犯罪意思，或有犯罪意思
    ，而尚未決定特定人，基於教唆犯罪故意，唆使其產生犯罪決意者而言。其教唆
    他人犯罪方法，則無所限制，無論以言語慫恿，或以文字挑撥，或以勢利引誘，
    或以感情刺激，或以情面委託皆無不可（最高法院八十九年台上字第三四○八號
    判決參照）。查共犯丁○○雖迭於警訊、偵審中均指稱：「小通（指甲○○）告
    訴我說，反正你已是死刑犯，幹掉蔡信雄也沒什麼關係」、「你幹掉他後我先安
    排你台北去住」、「楊助成跟我講完後，就說阿通（指甲○○）頭腦比較好，有
    什麼問題去找他，小通說最好是星期天，才動手較好，如要動手也沒關係，他會
    安排我去台北住，再安排偷渡，做身分證等」、「小通有叫我幹掉蔡信雄」、「
    是楊助成與甲○○二人叫我殺蔡信雄的」、「是楊助成與甲○○一起商量好，幹
    掉蔡信雄，才設計我」、「他（指甲○○）說在前二天，就決定要自己下手殺蔡
    信雄，但沒有殺，現在我去殺就好了，因反正我現在已是死刑犯，幹掉蔡信雄也
    沒關係」、「他（指甲○○）說我是通緝死刑犯，叫我去犯案，等殺完後叫我去
    台北，他要安排我偷渡到大陸」、「是的（指甲○○親自說的）」等語（詳警卷
    (三)二頁、八十一年偵字第一四一一○號卷三三、三四、七八頁、八十三年偵續(二)
    字四號卷二四頁，本院更二卷一五一、一五二頁）。以此觀之，被告甲○○，似
    有以言語慫恿丁○○，或以情面委託丁○○等情。惟丁○○受教唆殺害蔡信雄，
    係得有相當代價，而被告甲○○、戊○○有何利益不明，又丁○○對其親歷事實
    ，有關殺害蔡信雄動機，係由何人提議或謀議？商議地點及甲○○、戊○○是否
    知情？與有無教唆其殺人？等重要事項，先後供述不一，且相互矛盾，顯有重大
    瑕疵，又與事實不符，已如前述，則被告二涉犯殺人事實，應認無法證明。
七、依前所述，本件公訴人認被告甲○○、戊○○涉犯刑法共同教唆殺人罪嫌，除被
    害人蔡信雄死亡事實外，實則公訴人執以認定被告甲○○、戊○○教唆殺人之積
    極證據，僅有同案共犯丁○○前揭相互矛盾自白，為其唯一依據。縱認共犯楊助
    成供述，亦得作為認定被告二人教唆殺人證據。然共犯楊助成供述，姑且不論充
    滿不確定語氣，即便以其供述作為不利被告二人證據，共犯丁○○自白，亦屬共
    犯自白。依前開九十二年二月六日新修正通過刑事訴訟法第一百五十六條第三項
    規定，共犯自白，不得作為有罪判決之唯一證據，仍應調查其他必要證據，以察
    其是否與事實相符。茲本件除共犯丁○○相互矛盾自白及楊助成充滿不確定自白
    外，復查無其他任何積極證據，足資證明被告甲○○、戊○○有謀議或教唆殺人
    罪行，則公訴人指訴渠等二人涉犯教唆殺人罪，自屬無據。
八、綜上各情，被告甲○○、戊○○被訴教唆殺人犯行，尚屬不能證明，此外復查無
    其他積極證據，足以證明被告二人，有教唆殺人犯行，自應均諭知無罪，以免冤
    抑。原審疏未詳察，遽依同案被告丁○○具有瑕疵陳述，且未深入細心勾稽種種
    有利於被告證據，即分別對被告二人論罪科刑，自有未洽。檢察官循被害人父親
    己○○聲請，上訴意旨，以原判決認量刑過輕，而指摘原判決不當，為無理由；
    另被告二人上訴意旨，否認犯行，而指摘原判決不當，為有理由，應由本院將原
    判決撤銷改判，改諭知被告甲○○、戊○○二人均為無罪，以昭公允。
據上論斷，應依刑事訴訟法第三百六十九條第一項前段、第三百六十四條、第三百零
一條第一項，判決如主文。
本案經檢察官楊治宇到庭執行職務。
中    華    民    國      九十三      年      十二      月      二十三  日
                                  臺灣高等法院臺南分院刑事第六庭
                                      審判長法官  董    武    全
                                            法官  侯    明    正
                                            法官  吳    永    宋
右正本證明與原本無異。
檢察官如不服本判決，應於判決送達後十日內向本院提出上訴書。
                                      法院書記官  黃    全    忠
中    華    民    國      九十三      年      十二      月      二十八  日
